---
title: "VID - Travail Pratique 2"
date: "2023"
author: "Hugo Huart"
fontsize: 12pt
output: pdf_document
toc: yes
toc-title: "Table des matières"
header-includes:
  - \usepackage{fancyhdr}
  - \pagestyle{fancy}
  - \setlength{\headheight}{32pt}
  - \fancyhead[LE,LO]{Hugo Huart - VID - Travail Pratique 2}
  - \usepackage{geometry}
  - \geometry{top=2cm,left=2cm,bottom=2cm,right=2cm}
---

\pagebreak
# Introduction

introduction introduction introduction introduction introduction 

# Chargement des librairies

```{r}
library("ggplot2")
```

\pagebreak
# Exercice 1

Chargement des données dans la variable `kalama`:

```{r}
kalama<-read.table("data/kalama.txt", header=T)
```

## 1 - a)

Calcul du coefficient de corrélation entre la taille et l'âge:

```{r}
cor(kalama$age, kalama$taille)
```

## 1 - b)

Affichage du graphique en nuage de points des valeurs taille versus âge:

```{r fig.align='center', fig.width=5, fig.height=5}
ggplot(kalama, aes(x=age, y=taille)) +
  geom_point() +
  theme_bw()
```

## 1 - c)

Estimation des coefficients $\beta_0$ et $\beta_1$:

```{r}
kalama.lm<-lm(taille~age, data=kalama)
kalama.coef<-data.frame(intercept=coef(kalama.lm)[1], slope=coef(kalama.lm)[2])
```

## 1 - d)

Affichage du graphique précédent modifié avec la droite des moindres carrés:

```{r fig.align='center', fig.width=6, fig.height=5}
ggplot(kalama, aes(x=age, y=taille)) +
  geom_point() +
  geom_abline(data=kalama.coef,
              aes(intercept=intercept, slope=slope),
              linetype=2) + 
  theme_classic()
```

## Exercice 1 - e)

